【裁判字號】    97,財管,63
【裁判日期】    971230
【裁判案由】    指定遺產管理人
【裁判全文】
臺灣桃園地方法院民事裁定              97年度財管字第63號
聲  請  人  臺灣中小企業銀行股份有限公司
法定代理人  丁○○
代  理  人  甲○○
關  係  人  財政部國有財產局臺灣北區辦事處桃園分處
法定代理人  乙○○
代  理  人  戊○○
關  係  人  臺北縣八里國民小學
法定代理人  丙○○
被 繼 承人  張榮峰即張金福
上列聲請人聲請為被繼承人張榮峰即張金福選任遺產管理人事件
，本院裁定如下：
    主      文
選任財政部國有財產局臺灣北區辦事處桃園分處為被繼承人張榮
峰即張金福之遺產管理人。
准對被繼承人張榮峰即張金福（男，民國○○年○○月○○日生，身分
證統一編號：Ｚ000000000，生前最後住所：桃園縣平鎮市○○○
街29巷14號）之大陸地區以外之繼承人為承認繼承之公示催告。
財政部國有財產局臺灣北區辦事處桃園分處應於收受本裁定之日
起貳拾日內，將本裁定登載於公報、新聞紙或其他相類之傳播工
具。
如有被繼承人之大陸地區以外之繼承人，應自本公示催告最後登
載公報、新聞紙或其他相類之傳播工具之日起壹年內向本院陳報
承認繼承，如不於公示期限內申報承認繼承時，被繼承人之遺產
於大陸地區之繼承人依法繼承、清償債權並交付遺贈物後有賸餘
者歸屬國庫。
聲請程序費用由被繼承人張榮峰即張金福之遺產負擔。
    理      由
一、按「繼承開始時，繼承人之有無不明者，由親屬會議於一個
    月內選定遺產管理人，並將繼承開始及選定遺產管理人之事
    由，向法院報明。」，「親屬會議依前條規定為報明後，法
    院應依公示催告程序，定六個月以上之期限，公告繼承人，
    命其於期限內承認繼承。」，「無親屬會議或親屬會議未於
    前條所定期限內選定遺產管理人者，利害關係人或檢察官，
    得聲請法院選任遺產管理人，並由法院依前項規定為公示催
    告。」民法第1177條、第1178條第1 項、第2 項定有明文。
    又民法第1177條所謂繼承開始時繼承人有無不明，係指戶籍
    簿上無可知之法定繼承人或雖有之而皆為繼承之拋棄而言（
    最高法院88年度臺上字第3185號判決參照）。再「無人承認
    之繼承事件，由繼承開始時被繼承人住所地之法院管轄。」
    非訟事件法第145 條第1 項亦規定甚明。
二、本件聲請意旨略以：被繼承人張榮峰即張金福（男，民國○○
    年○○月○○日生，身分證統一編號：Ｚ000000000，生前最後住
    所：桃園縣平鎮市○○○街29巷14號）於民國96年10月18日
    死亡，其繼承人均已拋棄繼承，惟被繼承人張榮峰即張金福
    生前於95年3 月13日邀同第三人劉芳妏為連帶保證人，與聲
    請人簽訂貸款契約書，借款新臺幣1 百萬元，約定借款期限
    自95年3 月13日起至101 年3 月13日止，並依約定之利率計
    算利息、遲延利息及違約金。而被繼承人張榮峰即張金福已
    於96年10月18日死亡，上開借款仍未完全清償，為此依法聲
    請選任由關係人財政部國有財產局或臺北縣八里國民小學擔
    任本件遺產管理人等語。並提出微型企業創業貸款契約書、
    借據、戶籍謄本、財產歸屬資料清單、本院家事法庭函、繼
    承系統表、土地登記謄本等件為證（均為影本）。
三、關係人財政部國有財產局臺灣北區辦事處桃園分處陳稱：應
    由原來繼承人或被繼承人所有之土地使用權人臺北縣八里國
    民小學擔任本件遺產管理人等語。關係人臺北縣八里國民小
    學則陳述略以：被繼承人所有坐落臺北縣八里鄉○○里○段
    ○○○段第73之2 地號所有權應有部分1/40、同小段74地號
    所有權應有部分1/40之土地管理機關為八里國小，所有權人
    為臺北縣政府。這兩筆土地47年間由八里鄉鄉長連金貴名義
    購買，後來鄉公所沒有完成土地移轉登記，才會造成今天的
    結果等語。
四、查聲請人所陳各節，業據聲請人提出前揭書證附卷可稽，核
    與所述情節相符，並據本院職權調取本院96年度繼字第1277
    號、第1362號拋棄繼承卷宗查核被繼承人張榮峰即張金福之
    繼承人全體均已拋棄繼承確實，復查無被繼承人張榮峰即張
    金福之親屬會議業已於法定期間選定遺產管理人陳報本院之
    事件，是本件聲請人聲請為被繼承人張榮峰即張金福選任遺
    產管理人，於法即無不合。
五、按遺產管理人之設，旨在管理保存及清算遺產，以免遺產散
    失，是以遺產管理人具有相當之公益色彩；又選任遺產管理
    人，除慮及管理遺產之公平性外，須考慮其適切性，亦即可
    對其遺產、遺債之情形瞭解較深，復與遺債債權人無利害共
    同關係而得忠誠處理者，優先選任為宜。本件被繼承人所有
    之上開2 筆土地，其登記有「台北縣八里國民小學有土地使
    用權，現作教育事業用途使用」等內容，再參以上開關係人
    臺北縣八里國民小學所陳述內容，可得而知上開土地雖未移
    轉登記為國有，亦屬國家有使用權之土地，則本件即使有司
    法院74年10月15日（74）院臺廳一字第05786 號函示所指「
    遺債大於遺產，形同破產，儘量避免選任國有財產局為遺產
    管理人。」之情況，然慮及上開土地現使用權人屬於國家，
    國家已屬本件遺產之利害關係人，且此遺產中之土地正作教
    育事業使用，又有公益性質，自無庸顧及上開函示之限制。
    而按國有財產局係依國有財產法第9 條設立之機關，依法綜
    理國有財產事務，所謂國有財產，係指國家依據法律規定或
    基於權利行使，或由於預算支出，或由於接受捐贈所取得之
    財產，又該法所指之權利，則係指地上權、地役權、典權、
    抵押權、礦業權、專利權、著作權、商標權及其他財產上之
    權利而言，此觀國有財產法第2 條第1 項、第3 條第1 項第
    4 款之規定自明。則在本件遺產中之上開土地使用權而言，
    自更屬國有財產無疑。參以民法1185條規定，無繼承人承認
    繼承，其遺產於清償債權，並交付遺贈物後，如有謄餘，歸
    屬國庫，亦賦予國庫對於將來遺產之歸屬有期待權。綜上所
    述，本件選任財政部國有財產局臺灣北區辦事處桃園分處擔
    任本件遺產管理人職務，應認較為適當。爰依首揭規定選任
    關係人財政部國有財產局臺灣北區辦事處桃園分處為被繼承
    人張榮峰即張金福遺產之遺產管理人，並依法為公示催告。
六、爰裁定如主文。
中    華    民    國    97    年    12    月    30    日
                  家事法庭  法  官  張震武
上列正本證明與原本無異。
如不服本裁定應於送達後10日內向本院提出抗告狀，並應繳納抗
告費用新臺幣1,000元。
中    華    民    國    97    年    12    月    30    日
                            書記官  劉昆鑫


司法院資訊處製作；財團法人民間司法改革基金會備份。
